---
title: "Análise de Séries Temporais - Vendas de Sorvetes"
author: "Lana Reis"
date: "`r Sys.Date()`"
output: html_document
---

```{r setup, include=FALSE}
knitr::opts_chunk$set(echo = TRUE)
library(tidyverse)
library(tsibble)
library(fable)
library(feasts)
library(fabletools)
library(lubridate)
library(ggplot2)
library(scales)

source("~/Scripts R/series_temporais_vendas_sorvete.R")
```

## 1. Introdução

Pedi ao ChatGPT a criação de um dataset com o seguinte prompt:
```{r, eval=FALSE}
"Crie um dataset para análise de séries temporais sobre 5 tipos de sabores de sorvete:
1. Chocolate
2. Morango
3. Creme
4. Limão
5. Uva
As variáveis explicativas serão: Data, Sabor, Local de venda (supermercado, shopping, praia e cidade), Preço, Tamanhos do sorvete (Casquinha, 250 gramas, 500 gramas e 1 kilograma).
A variável resposta será Vendas, contendo o volume de vendas ao longo de 3 anos entre 2021 e 2024. 
As datas da variável Data deverá conter dados semanais.

Faça com que os sabores mais vendidos sejam baseados na preferência dos brasileiros."
```

Resultando em:

```{r, echo=FALSE}
head(dados_originais)
```

A análise a seguir foi feita baseada nestes dados: **Vendas semanais de sorvetes entre 2021 e 2023, com foco em sabores, tamanhos, estabelecimentos e padrões temporais.** Pedi para que o ChatGPT colocasse nesse documento os insights que fizemos de forma clara e resumida.

Esta análise consiste desde da Análise Exploratória até a Previsão dos Dados. Pedi para que o ChatGPT colocasse nesse documento os insights que fizemos de forma resumida e clara.

Será notório quando estivermos analisando a **Decomposição da Série** que faltou algo a ser solicitado ao prompt _(será que vocês sabem o que faltou?)_. Farei uma Parte 2 deste mesmo dataset, porém solicitando ao ChatGPT a inclusão do que está faltando e veremos se teremos conclusões diferentes das encontradas com esses dados _(com certeza teremos!)_.

## 2. Análise Exploratória

```{r, echo=FALSE}
# Gráfico: Vendas totais por sabor
plot_sabor
```

**Insight:** Chocolate lidera as vendas, Uva é o sabor menos vendido.

```{r, echo=FALSE}
# Gráfico: Ticket médio por sabor
plot_sabor2_1
```

**Insight:** Uva tem o maior ticket médio, Morango o menor.

```{r, echo=FALSE}
# Gráfico combinado: Vendas e Ticket Médio
plot_comb
```

**Insight:** Chocolate combina alto volume com ticket médio equilibrado. Uva tem alta rentabilidade mas baixa demanda.

```{r, echo=FALSE}
# Heatmaps: Estabelecimento vs Tamanho
plot_vendas
plot_ticket
```

**Insight:** Casquinhas vendem mais na praia. 1kg gera mais receita. Ticket médio é consistente entre estabelecimentos.

## 3. Análise de Correlação

```{r, echo=FALSE}
# Gráfico: Dispersão preco_total vs vendas
plot_dispersao
```

**Insight:** Relação linear clara, mas com diferentes inclinações por tamanho. 1kg tem maior valor unitário.

```{r, echo=FALSE}
# Gráfico: Dispersão por tamanho e sabor
plot_dispersao_facet
```

**Insight:** Chocolate domina em todos os tamanhos. Uva tem menor volume de vendas.

## 4. Testes de Hipóteses

• Existe diferença entre os tipos de estabelecimento?
  
```{r, echo=FALSE}
summary(aov1)
```

• Existe diferença entre os sabores?

```{r, echo=FALSE}
summary(aov2)
```

**Insight:** Estabelecimentos não diferem significativamente no ticket médio. Sabores são diferentes entre si.

• Quais sabores diferem entre si?

```{r}
dunnTest(ticket_medio ~ as.factor(sabor), data = dados_teste2, method = "bonferroni")
```


```{r, echo=FALSE}
# Gráfico: Boxplot com grupos significativos
plot_box_grupos
```

**Insight:** O sabor Uva é o que se diferencia com relação aos demais sabores, exceto o sabor Limão.

## 5. Modelagem de Séries Temporais

```{r}
# Gráfico: Decomposição STL
autoplot(decomposicao) + labs(title = "Decomposição STL da Série de Vendas Semanais")
```

**Insight:** A série apresenta tendência clara, sem sazonalidade marcada.

```{r}
gg_season(dados_ts, vendas_total)
```

**Insight:** Não existe sazonalidade bem definida em nenhum dos anos.

```{r, echo=FALSE}
# Gráfico: ACF e PACF
acf_plot
pacf_plot
```

**Insight:** AR(1) e MA(1) foram sugeridos como candidatos. Modelo ARIMA(2,0,0) foi o melhor ajustado.

```{r}
# Gráfico: Diagnóstico dos resíduos
gg_tsresiduals(modelo_arima_2)
```

**Insight:** Resíduos são normais, homocedásticos, não autocorrelacionados.

## 6. Previsões

```{r}
# Previsão geral
autoplot(previsao_25s, dados_ts)
```

**Insight:** A previsão geral é estável, consistente com o padrão da série.

```{r}
# Previsão por sabor
autoplot(previsao_por_sabor, dados_sabor)
```

**Insight:** Chocolate e Morango são mais confiáveis. Uva tem alta incerteza.

```{r}
# Previsão por tamanho
autoplot(previsao_por_tamanho, dados_tamanho)
```

**Insight:** Casquinha lidera em volume, mas 500g é mais previsível.

```{r}
# Previsão por estabelecimento
autoplot(previsao_por_estabelecimento, dados_estabelecimento)
```

**Insight:** Cidade tem o melhor comportamento. Shopping é o mais incerto.

```{r}
# Previsão por sabor + tamanho
autoplot(previsao_por_sabor_tam, dados_sabor_tam_ts)
```

**Insight:** Chocolate Casquinha lidera com estabilidade. Uva tem problemas de previsibilidade em todos os tamanhos.

## 7. Acurácia dos Modelos por Grupo

```{r, echo=FALSE}
# Tabelas de acurácia por tamanho, estabelecimento e combinação entre sabor e tamanho
acuracia_por_tamanho
acuracia_por_estabelecimento
acuracia_por_sabor_tam
```

**Insight:** MASE abaixo de 0.75 na maioria dos casos. Combinações com Uva e tamanhos grandes são menos previsíveis.

## 8. Conclusão

- O modelo ARIMA(2,0,0) foi o mais robusto e confiável.
- Previsões por grupo revelaram padrões de comportamento específico.
- Produtos com maior previsibilidade (ex: Chocolate Casquinha, 500g) devem ser priorizados.
- Produtos com alto erro (ex: Uva 250g) merecem reavaliação estratégica ou monitoramento especial.

---

## 9. Considerações finais 

Acredito que vocês devam ter entendido que o que faltou no prompt inicial tenha sido pedir a **garantia da sazonalidade de vendas de sorvete também baseada no comportamento dos brasileiros**. Assim, teríamos o componente sazonal atrelado principalmente ao verão e inverno no país, e provalmente o modelo escolhido teria sido outro.

O chat desse projeto foi bem extenso, então por conta disso não consigo revelar para vocês como a interação com o ChatGPT para essa análise foi muito enriquecedora, tanto observando os aspectos positivos da ferramenta (passagem do conhecimento adaptada para o meu perfil, conversa profunda sobre o tema, insights criados em conjunto, conhecimento amplo sobre a lingugaem R e seus pacotes, etc), assim como os aspectos negativos. _(por exemplo, tive a experiência de ver o **viés de confirmação da IA** através de uma conclusão que havia feito e comentado no chat, porém posteriormente vi que essa conclusão estava equivocada e o ChatGPT ao invés de me corrigir, afirmou o meu erro como se fosse verdade)_. Por isso é sempre importante relembrar de nunca confiar 100% no que as IAs nos entregam, pois assim como nós até elas são passíveis de erros (pelo menos até o momento).
